【裁判字號】    95,台上,5945
【裁判日期】    951027
【裁判案由】    殺人
【裁判全文】
最高法院刑事判決            九十五年度台上字第五九四五號
上  訴  人  甲○○
上列上訴人因殺人案件，不服台灣高等法院台中分院中華民國九
十五年八月二十九日第二審判決（九十四年度上重訴字第四二號
，起訴案號：台灣台中地方法院檢察署九十三年度偵字第一七七
八七號），提起上訴，本院判決如下：
    主  文
原判決撤銷，發回台灣高等法院台中分院。
    理  由
本件原判決認定(一)、上訴人甲○○於九十三年三月間，與不知其
已結婚生子之未婚女子詹麗真交往，二人並同居於由詹麗真向所
有權人賴淮鈺承租之台中市市○區○○街二五巷四號二樓之含衛
浴之一間套房內（上訴人涉嫌通姦部分，未據告訴）。至同年八
月下旬，詹麗真因發覺上訴人已結婚生子之事實，而欲與之分手
，二人時常發生爭執。上訴人因不同意分手，乃將詹麗真之國民
身分證及伊平日所使用之車牌號碼：ＭＮ－八九四六號自用小客
車之鑰匙取走，並揚言如詹麗真執意分手，將以縱火方式，置伊
於死地，致使詹麗真急於搬離上開承租套房，藉以擺脫上訴人之
糾纏。詹麗真在內心極為緊張、恐懼之情形下，於同年九月二十
六日凌晨，前往上開承租套房內，拿取部分物品，並撥打電話聯
絡全鋒道路救援股份有限公司台中分公司（下稱全鋒公司），要
求派人駕駛拖吊車前來拖吊伊所使用之上開自用小客車。同日凌
晨五時十四分許，林國賓駕駛拖吊車，到達詹麗真上開租屋處附
近，並依詹麗真要求拖吊伊所駕駛之上開自用小客車。林國賓開
始拖吊該自用小客車之際，該車之警報器響起，適逢上訴人駕駛
車牌號碼：Ｈ九－九三六六號自用小客車，搭載李誌緯（業經第
一審法院判決無罪確定在案）到達該處。上訴人遂在車上，手持
遙控器解除該車之警報聲響，並要求林國賓不要拖吊該車。林國
賓乃向上訴人表示：要問車主是否不要拖吊？上訴人即下車前往
上開承租套房內，要求詹麗真不得拖吊該車，且因預見詹麗真可
能會藉此機會離開該套房，而拒不同意詹麗真自該套房內下樓交
付拖吊費予林國賓。此時，乃改由李誌緯駕駛上開車牌號碼：Ｈ
九－九三六六號自用小客車，離開現場。詹麗真迫不得已，乃在
上開承租套房內，將新台幣（下同）六百元拖吊費，裝入黃色茶
壺內，以塑膠繩綁住，自上開承租套房（二樓）窗戶垂吊至一樓
，交付予林國賓。之後，於同年九月二十六日凌晨五時三十五分
許，在上開承租套房內，因詹麗真託詞伊所使用之上開自用小客
車沒有油了，伊要駕駛上開伊所使用之自用小客車外出加油，藉
機擺脫上訴人之糾纏，但遭上訴人嚴詞拒絕。上訴人旋以其所使
用之門號：0000000000號行動電話，撥打門號：00
00000000號行動電話，聯絡使用該行動電話之不知情之
李誌緯，要求李誌緯駕駛車牌號碼：Ｈ九－九三六六號自用小客
車，代為前往加油站，購買汽油。李誌緯於同日凌晨五時四十七
分許，駕駛上開自用小客車至台中市○區○○路八五號大智加油
站，以共計二十六元之代價，向不知情之加油員張景閔，購買以
容量０．六公升寶特瓶所裝之九五無鉛汽油共計二瓶（共計一．
一二公升）。李誌緯返回後，依上訴人之指示，將上開二瓶汽油
攜至詹麗真上開承租套房門口，待上訴人開門後，即將之置於該
屋內房門口處，遂即自行駕駛上開自用小客車離去。之後，經林
國賓詢問全鋒公司後，該公司表示如未實際拖吊，僅需收取半價
之拖吊費。林國賓乃撥打電話與詹麗真聯絡，表示欲退還溢收之
三百元拖吊費。林國賓於同日凌晨五時五十六分許，到達上開租
屋處樓下，因上訴人並不同意詹麗真自該套房內離開，林國賓乃
以上開收取六百元拖吊費之同一方式，退還詹麗真三百元拖吊費
後離去。(二)、上訴人與詹麗真在上開承租套房內談判後，因詹麗
真仍堅持分手，欲搬離該承租套房，致上訴人心生不滿，揚言如
執意分手，將置詹麗真於死地，致詹麗真極度緊張、害怕，欲奪
門而出，但遭上訴人在該套房門口攔阻，詹麗真乃乘機順勢躲入
該套房門口正對面之浴室內，拒絕出來，以求自保。上訴人見詹
麗真不願自浴室內出來與其繼續談判，乃向詹麗真表示：「若妳
再不自浴室內出來，將放火燒死妳」等語，欲以此方式，逼迫詹
麗真自浴室內出來與其繼續談判。詎詹麗真仍遲遲不願自浴室內
出來，上訴人竟一時氣憤，基於放火燒燬供人使用之住宅及殺人
之犯意，於同日上午六時三十分許，將其所有原先用於泡茶用之
五公升裝瓦斯桶連同減壓閥及塑膠管，置於該承租套房之房門口
外之走道上，再持該套房內所有人不詳之打火機一只，在塑膠管
末端點火，向房門口內之浴室門口方向噴火。並將上開寶特瓶內
之汽油，澆灑於該租屋各處，再以沾有汽油之布條塞住其中一瓶
內裝汽油之寶特瓶瓶口，點燃後，丟置在房內，因而引發猛烈火
勢。此時，在浴室內之詹麗真查覺不對勁，乃重複以「救命啊，
老公」呼喊。上訴人竟置之不理，見上開套房內之火勢，因有汽
油及瓦斯助燃，一發不可收拾後，不顧詹麗真呼喊求救，逕自從
該承租套房（二樓）窗戶跳下一樓旁馬路，往台中市○區○○路
方向逃逸。留在該套房浴室內之詹麗真則因吸入大量高熱濃煙（
一氧化碳）而窒息，經消防人員於同日上午六時四十一分許，接
獲附近鄰居劉錦龍報案，於同日上午六時四十三分許，到場撲滅
火勢後，將伊送往行政院衛生署立台中醫院急救後，遲至同日上
午七時五十四分許，仍宣告急救無效，不治死亡。而賴淮鈺所有
上開套房因消防人員及時獲報到場滅火，僅生該套房內之牆壁燻
黑，天花板、房門及彈簧床墊均燒損等結果，並未燒燬該套房之
主結構與該樓其他房間及其他樓層。上訴人則因自該二樓套房窗
戶跳下一樓旁馬路，致其左腳踝不慎受傷，遂於同日上午六時四
十二分許，以其所使用之上開門號：0000000000號行
動電話，撥打不知上情之李誌緯使用之上開門號：000000
0000號行動電話，要求李誌緯駕駛上開車牌號碼：Ｈ九－九
三六六號自用小客車，至上開大智加油站附近，與其見面。至同
日上午六時五十一分、五十二分許，上訴人方以其上開行動電話
撥打「一一九（自動轉接00－00000000）」，向消防
隊報案。嗣為警於上開火勢撲滅後，在上開承租套房門口外之走
道，扣得上訴人所有供其犯罪所用之瓦斯桶一桶。另於同年十月
七日下午三時許，為警在台中市北區○○○○街一０七號名門汽
車旅館五０三室內，查獲上訴人等情。因而撤銷第一審關於上訴
人部分之科刑判決，改判依想像競合犯從一重論處上訴人殺人罪
刑（處無期徒刑，褫奪公權終身），固非無見。
惟查(一)、刑事審判上之共同被告，係為訴訟經濟等原因，由檢察
官或自訴人合併或追加起訴，或由法院合併審判所形成，其間各
別被告及犯罪事實仍獨立存在。故共同被告對於其他共同被告之
案件而言，為被告以外之第三人，本質上屬於證人，為確保被告
對證人之詰問權，證人於審判中，應依法定程序，到場具結陳述
，並接受被告之詰問，其陳述始得作為認定被告犯罪事實之判斷
依據。刑事訴訟法於九十二年二月六日經總統公布增訂第二百八
十七條之二規定：「法院就被告本人之案件調查共同被告時，該
共同被告準用有關人證之規定。」並於同年九月一日施行。本件
第一審於九十四年七月二十二日審判時，對上訴人調查共同被告
李誌緯時，未依前開規定適用人證之調查程序，俾使共同被告李
誌緯立於證人之地位而為陳述（見第一審卷第四宗第一二０至一
五五頁），致有不當剝奪上訴人對於證人之正當詰問權，原判決
直接援引共同被告李誌緯於第一審及警詢之證述，作為認定上訴
人有罪認定之證據（見原判決第十四、十六、二十頁），其所踐
行之訴訟程序難謂適法。(二)、刑事訴訟法第一百六十五條第一項
規定：「卷宗內之筆錄及其他文書可為證據者，審判長應向當事
人、代理人、辯護人或輔佐人宣讀或告以要旨。」該規定本旨，
乃基於直接審理原則，於審判庭提示判決基礎之證據資料，令其
辨認，用以擔保證據資料之真實性，兼具保護被告之防禦權。本
件原審採為判決基礎之重要證據即法務部法醫研究所鑑定意見書
、上訴人書寫之書信、台中市消防局檢附之電話紀錄清冊及該行
動電話通聯紀錄、被害人詹麗真所使用之ＭＮ－八九四六號自用
小客車之贓物認領保管收據一紙及照片五幀、台中市消防局檢送
之電話紀錄清冊及光碟片（譯文）、搜索扣押筆錄（見原判決第
十、十一、十二、十五、十七頁），於審判期日，未依刑事訴訟
法第一百六十五條第一項之規定，踐行調查程序向上訴人宣讀或
告以要旨（見原審卷第一七四至一九０頁），而逕採為認定上訴
人犯罪之論據，不但與直接審理法則有違，且有應於審判期日調
查之證據而未予調查之違誤。(三)、有罪判決書之事實一欄，為判
斷其適用法律當否之準據，法院應將依職權認定與論罪科刑有關
之事實，翔實記載，然後於理由內逐一說明其憑以認定之證據，
並使事實認定與理由說明，互相適合，方為合法。倘事實認定與
理由說明，不相一致，或事實與理由之記載，前後齟齬，按諸刑
事訴訟法第三百七十九條第十四款後段規定，均屬判決理由矛盾
之當然違背法令。本件原判決事實記載「……九十三年八月下旬
，詹麗真因發覺甲○○已結婚生子之事實，而欲與甲○○分手，
二人時常發生爭執。甲○○因不同意分手，乃將詹麗真之國民身
分證及伊平日所使用之車牌號碼：ＭＮ－八九四六號自用小客車
之鑰匙取走，並揚言如詹麗真執意分手，將以縱火方式，置伊於
死地，致使詹麗真急於搬離上開承租套房，藉以擺脫甲○○之糾
纏」（見原判決第一頁），似認被害人詹麗真於同年八月下旬，
發覺上訴人已婚生子，欲分手離去，上訴人不同意分手時，上訴
人即揚言將以縱火方式，置被害人於死地。惟又以「九十三年九
月二十六日凌晨……甲○○見詹麗真不願自浴室內出來與其繼續
談判，乃向詹麗真表示：『若妳再不自浴室內出來，將放火燒死
妳』等語，欲以此方式，逼詹麗真自浴室內出來與其繼續談判。
詎詹麗真仍遲遲不願自浴室內出來，甲○○竟『一時氣憤』，基
於放火燒燬供人使用之住宅及殺人之犯意，於同日上午六時三十
分許，將其所有原先用於泡茶用之五公升裝瓦斯桶連同減壓閥及
塑膠管，置於該承租套房之房門口外之走道上，再持該套房內所
有人不詳之打火機一只，在塑膠管末端點火，向房門口內之浴室
門口方向噴火……」（見原判決第四頁），似又認定上訴人同年
九月二十六日凌晨係「一時氣憤」放火殺被害人。究竟上訴人是
早已揚言將放火燒死被害人，抑一時氣憤始下手？事實認定前後
矛盾。且事實果如原判決所認定上訴人早於同年八月下旬即揚言
將放火燒死被害人，至同年九月二十六日凌晨六時三十分許，上
訴人果放火燒死被害人，則上訴人犯意起於何時？二行為在法律
上關係如何？亦待究明。以上或係上訴意旨所指摘，或為本院得
依職權調查之事項，應認原判決有撤銷發回更審之原因。
據上論結，應依刑事訴訟法第三百九十七條、第四百零一條，判
決如主文。
中    華    民    國  九十五  年    十    月  二十七  日
                      最高法院刑事第十庭
                          審判長法官  洪  清  江
                                法官  石  木  欽
                                法官  李  伯  道
                                法官  林  勤  純
                                法官  陳  晴  教
      本件正本證明與原本無異
                                      書  記  官
中    華    民    國  九十五  年   十一   月    三    日
                                                    ｍ


司法院資訊處製作；財團法人民間司法改革基金會備份。
